---
title: "Muertes acumuladas por COVID-19"
author: "Sergio Roldán Bernhard"
date: "`r Sys.Date()`"
output: 
  html_document: 
    toc: yes
    toc_float: yes
---

Este documento está basado sobre el Documento "_Cumulative deaths from COVID-19_"  de Mine Çetinkaya-Rundel, material del curso "Datascience in a box" (https://datasciencebox.org), disponible en: 
https://github.com/rstudio-education/datascience-box.git   
Se tradujo y se hicieron los cambios necesarios para relacionar las muertes acumuladas a la población de cada país seleccionado.  

## Introducción
Los países alrededor del mundo están respondiendo al brote de una enfermedad respiratoria causada por un nuevo coronavirus, COVID-19. El brote inicial comenzó primero en Wuhan, China, pero se han identificado casos en número creciente en otras localizaciones a nivel internacional, incluyendo los Estados Unidos. En este reporte exploramos la trayectoria de las muertes acumuladas en un grupo de países.    
Los datos provienen del paquete **coronavirus**, el cual obtiene los datos del repositorio de Coronavirus del Centro para Ingeniería y Ciencia de Sistemas de la Universidad Johns Hopkins (JHU CCSE). El paquete coronavirus provee un conjunto de datos ordenados de la epidemia del Nuevo Coronavirus 2019 COVID-19 (2019-nCoV). El paquete está disponible sobre _GitHub_ [aquí](https://github.com/RamiKrispin/coronavirus) y se actualiza diariamente.  

Para nuestros análisis, además del paquete coronavirus, usaremos los siquientes paquetes para visualizar y manipular datos.  

- **tidyverse** paquete para manipulación y visualización de datos  
- **lubridate** paquete para manipular fechas   
- **glue** paquete para construir cadenas de texto
- **scales** paquete para construir etiquetas de ejes gráficos
- **ggrepel** paquete para impresión de etiquetas de países en forma elegante.  

Usaremos el paquete **DT** para la visualización interactiva de salidas tabulares del apéndice.

```{r load-packages, warning=FALSE, message=FALSE}
library(coronavirus) #devtools::install_github("RamiKrispin/coronavirus")
update_dataset()
library(tidyverse)
library(lubridate)
library(glue)
library(scales)
library(ggrepel)
library(DT)
```

## Acondicionamiento de datos  
Los datos llamados `coronavirus` en el paquete coronavirus, provee un sumario diario de los casos de Coronavirus (COVID-19) por país. Cada fila en el cuadro de datos (_data frame_) representa un país (o, donde interesa, estado/provincia). Una lista completa de los países en el _data frame_ se presenta en el [Apéndice]. Note que los datos provistos en el paquete dan el número de muertes diarias, casos confirmados y recuperados. Para este reporte, nos focalizaremos sobre las muertes.  
Comenzaremos por hacer nuestra selección de países que queremos explorar.  


```{r select-countries}
# Generamos un vector de países a explorar
countries <- c(
  "China",
  "France",
  "United Kingdom",
  "United States of America",
  "Argentina",
  "Brazil",
  "Germany",
  "New Zealand"
)
# Generamos un vector numérico de pobloación para adozar a un "data frame"
pop<-numeric(length(countries))
```


```{bash prepPopulation,eval=FALSE}
# descarga delarchivo de datos de población de las Naciones Unidas 
wget -c https://data.un.org/_Docs/SYB/CSV/SYB62_1_201907_Population,%20Surface%20Area%20and%20Density.csv -O pop.csv
```  
En el siguiente bloque de código (_chunck_) filtramos el _data frame_ por muertes en los países especificados arriba y calculamos el número acumulado de muertes por millón de habitantes. Visualizamos sólo datos a partir de la décima muerte confirmada.  
El número de habitantes por país son obtenidos del sitio de [Naciones unidas][unsite].  
 [Fuente de datos de población](https://data.un.org/_Docs/SYB/CSV/SYB62_1_201907_Population,%20Surface%20Area%20and%20Density.csv)   

```{r prep-country-data}
# Generación del "data frame" de países seleccionados para el registro de la población
dbCTRY<-data.frame(cbind(name=countries,pop=as.numeric(pop)),stringsAsFactors = FALSE)
# Lectura del archivo de población
pop<-read.csv(file="pop.csv",header=TRUE,skip=1)
# Filtrado  de la tabla de datos "coronavirus" y división de casos por la cantidad
# de habitantes (en millones) según país seleccionado
# NOTAR que "%>%" actúa como una "Tubería" es una función de la librería "tidy/tidyverse"
coronaxM<-coronavirus%>%filter(country %in% dbCTRY$name |country =="US")
# se agrega `| country=="US"` porque así figura Estados Unidos en la base de coronavirus
  for (p in unique(dbCTRY$name)){# para cada país...
    # se obtiene un índice que indica el registro de la tabla de población "pop"
    # que corresponde al país y a la serie "Population mid-year estimates (millions)"
    idx<-which(pop$X==p & pop$Series=="Population mid-year estimates (millions)");
    # se asigna la población a la columna y fila correspondiente.
    dbCTRY$pop[which(dbCTRY$name==p)]<-as.numeric(as.character(pop[idx[which(pop$Year[idx]==max(pop$Year[idx]))],5]));
  
    if (p=="United States of America") {pa<-"US"} else pa<-NULL
    #if (p=="Brazil") p<-"Brasil"
    idx<-which(coronaxM$country==ifelse(is.null(pa),p,pa));
    coronaxM$cases[idx]<-as.numeric(coronaxM$cases)[idx]/as.numeric(as.character(dbCTRY$pop))[which(dbCTRY$name==p)]
    }
country_data <- coronaxM %>%
  # filtro para obtener las muertes.
  filter(
    type == "death"#,
  ) %>%
  # fix county labels for pretty plotting
  mutate(
    country = case_when(
      country == "United Kingdom" ~ "UK",
      TRUE ~ country
    )
  ) %>%
  # calculate number of total cases for each country and date
  group_by(country, date) %>%
  summarise(tot_cases = sum(cases)) %>%
  # arrange by date in ascending order
  arrange(date) %>%
  # record daily cumulative cases as cumulative_cases
  mutate(cumulative_cases = cumsum(tot_cases)) %>%
  # only use days since the 10th confirmed death
  #filter(cumulative_cases > 9) %>%
  # record days elapsed, end date, and end label
  mutate(
    days_elapsed = as.numeric(date - min(date)),
    end_date     = if_else(date == max(date), TRUE, FALSE),
    end_label    = if_else(end_date, country, NULL)
  ) %>%
  # ungroup
  ungroup()


```
También necesitamos tomar nota de la "al día de " para los datos de modo que podamos etiquetar nuestra visualización.  


```{r record-as-of-date}
as_of_date <- country_data %>% 
  summarise(max(date)) %>% 
  pull()

as_of_date_formatted <- glue("{wday(as_of_date, label = TRUE)}, {month(as_of_date, label = TRUE)} {day(as_of_date)}, {year(as_of_date)}")
```
Estos datos son al `r as_of_date_formatted`.

## Visualización  
La siguiente visualización muestra el número de casos acumulados _vs._ los días desde la $10^{ma}$ muerte confirmada en cada país.  El eje de tiempo graficado para cada país varía a partir de que en algunos países visualizados (y reportados) las muertes por empiezan mucho después que otros.  

```{r visualise, warning=FALSE}
ggplot(data = country_data,
       mapping = aes(x = days_elapsed, 
                     y = cumulative_cases, 
                     color = country, 
                     label = end_label)) +
  # represent cumulative cases with lines
  geom_line(size = 0.7, alpha = 0.8) +
  # add points to line endings
  geom_point(data = country_data %>% filter(end_date)) +
  # add country labels, nudged above the lines
  geom_label_repel(nudge_y = 1, direction = "y", hjust = 1) + 
  # turn off legend
  guides(color = FALSE) +
  # use pretty colors
  scale_color_viridis_d() +
  # better formatting for y-axis
  scale_y_continuous(labels = label_comma()) +
  # use minimal theme
  theme_minimal() +
  # customize labels
  labs(
    x = "Días desde la 10ma muerte confirmda",
    y = "Número de muertes confirmadas/millón de habitantes",
    title = "Muertes acumuladas por COVID-19, países selectos",
    subtitle = glue("Datos al", as_of_date_formatted, .sep = " "),
    caption = "Fuente: github.com/RamiKrispin/coronavirus"
  )
```

## Apéndice

Se presenta una lista de países en el _data frame_ `coronavirus`.

```{r list-countries, echo=FALSE}
coronavirus %>%
  select(country) %>%
  arrange(country) %>%
  distinct() %>%
  datatable()
```

Se presenta una lista de los datos elaborados. 
```{r list-data-countries, echo=FALSE}
datatable(country_data)
```