---
title: "Introducción al `R`... muy introductoria..."
author: "Sergio Roldán B."
description: Este es un tutorial para introducir al uso de R en el trabajo colaborativo
  de INTA
output:
  learnr::tutorial:
    allow_skip: yes
    progressive: yes
link-citations: yes
resource_files:
- covid.html
runtime: shiny_prerendered
bibliography: packages.bib
tutorial:
  version: 0.102
---

```{r setup, include=FALSE}
library(rmarkdown)

library(learnr)
tutorial_options(exercise.timelimit = 10)#,exercise.completion = FALSE,exercise.eval=TRUE)
library(gradethis)
gradethis::gradethis_setup()#exercise.checker = gradethis::grade_learnr)

knitr::opts_chunk$set(echo = TRUE, highlight = TRUE) 


## Cita de paquetes  
packages<-c(.packages())
knitr::write_bib(packages, 'packages.bib')
packages_versions <- function(p) {
  as.data.frame(cbind(nombre=packageDescription(p)$Package, version=packageDescription(p)$Version,cita=paste('@R',packageDescription(p)$Package,sep='-')))
}
idxpkBase<-match(c('base','utils','stats','graphics','datasets','methods','grDevices'),packages)
packages<-packages[-idxpkBase]
pack<-packages_versions(packages[1])
for (i in packages[-1]){ pack<-rbind.data.frame(pack,packages_versions(i))
}

```
# La torta antes de los ingredientes...  
https://sdrb.shinyapps.io/covid  

# Bases {data-progressive=TRUE}
Utilice los "Tableros de Prueba", donde podrá probar los comandos.   


## Comentarios 
El carácter "#" tiene la función desabilitar la interpretación de la cadena de caracteres que sigue. Le dice al intérprete que ignore lo que sigue... 
Para ver el efecto, quítele el "#" a la línea y corra el código.  
```{r comentarios, exercise=TRUE,exercise.completation=TRUE,exercise.cap = "Tablero de pruebas",exercise.eval=TRUE}
# Esto es un comentario 

```

## Operaciones básicas  
```{r operaciones, exercise=TRUE,exercise.completation=TRUE,exercise.cap = "Tablero de pruebas",exercise.eval=TRUE}
# Operaciones simples  
1+20^2+2*100/10  # Observe precedencia  
#  
x<-sqrt(3^2+4^2);  
y<-log10(10000)  
z<-log2(128)   
# sprintf() es una función que retorna la combinación de caracteres y números que será vista más adelante 
sprintf("El valor de x= %f, el de y=%f y el de z= %f",x,y,z)  
```

### Ejercicio  

Calcule, con una precisión del milésimo, el número medio de semanas que tiene un mes ... [@R-gradethis]  
```{r eje1, exercise =TRUE,exercise.cap="Código"}

```

```{r eje1-check,echo=FALSE}
# Ejemplo obtenido de gradethis [@R-gradethis]
grade_result(
  pass_if(~ identical(.result, 365.25 / 12 / 7), "Correcto!!. Existen 4.348214 semanas en un mes promedio."),
  fail_if(~ identical(.result, 365 / 7 / 12), "Está asumiendo un año promedio de 365 días? Debido a los años bisiestos, el promedio de días que tiene un año, actualmente es de 365.25 días."),
  fail_if(~ identical(.result, 52 / 12), "Asume que el año medio tiene 52 semanas? Actualmente tiene un poco más, porque  52 * 7 sólo son 364 días."),
  fail_if(~ identical(.result, 4), "Cerca, pero ... ¿el número promedio de semanas en un mes es 4?."),
  fail_if(~ TRUE, "Incorrecto. Considere que son 365.25 días en un año promedio, 12 meses en un año y 7 días en la semana.")
)
```

```{r eje1-solution}
# 365.25 días en un año
# 12 meses en un año 
# 7 días por semana
365.25/12/7
```

## Asignación `<-`
`<-` se utiliza para la __asignación__ de valores o funciones a una variable (u objeto). `=` tiene la misma utilidad pero puede generar confusión cuando se lo utiliza como operador de comparación (como en `x==y`).   
Si el código devuelve error, pruebe corregirlo.  

### Ejercicio  
```{r asignacion, exercise=TRUE,exercise.completation=TRUE, exercise.timelimit=60,exercise.cap = "Tablero de pruebas",exercise.eval=FALSE}
Se asigna el valor a "x"
x<-1 + 5^2 # esta es una operación de asignación
x # muestra el valor de "x"  
y<-sqrt(x-1) 
sprintf("Siendo x= %f, entonces empezamos por 1+ %f^2",x,y)
```  
<div id="asignacion-hint">
**Sugerencia:** Las líneas sin comentar suelen generar errores...Debiera usar "#" en alguna parte.
</div>


## Mención sobre las Funciones   
Las funciones son una herramienta muy importante en cualquier lenguaje, particularmente en __R__. Nos referimos a ellas ahora muy superficialmente, para retomar luego con más profundidad. 
Una función [^Existen de distintos tipos como "closure","builtin", que aclararemos más adelante.] es una secuencia de _comandos_, relacionadas con _argumentos_, que después de alguna/s tareas nos devuelven alguna información. Nos permiten "estandarizar" las tareas     
Si necesitaramos calcular la suma de las potencias de dos números, una solución podría ser...  
   

````markdown
`r ''`
sumapotencia<-function(n1,n2,pot=3){
  print(sprintf("sumapotencia(n1=%f,n2=%f,pot=%f)=",n1,n2,pot))
  return(sum(n1^pot,n2^pot))
}
```` 

`n1`, `n2` y `pot` son argumentos de la función `sumapotencia()`. Los dos primeros parámetros son obligatorios (_mandatory_), mientras que `pot` puede ser omitido, en cuyo caso actúa con un valor de `pot=3`. `return()` en sí también es una función, que devuelve el contenido de su argumento a que llama la función.  
__NOTA__: En la segunda línea se vuelve  a utilizar `sprintf()` para generar una combinación de cadenas de texto y valores de variables, ahora como parámetro de otra función, `print()` que imprime el contenido del parámetro en la salida estándar (para el caso en pantalla).   
Llamándola ...para valores de $1$ y $2$ por ejemplo...  

````markdown
`r ''`
sumapotencia(1,2)
```` 



### Ejercicios \label{ejeFunc0}
1. Intente definir la función `sumapotencia()` como lo hacemos arriba y luego llámela para el cuadrado de 3 y 4.(No use espacios ni líneas vacíos en la definición)   
```{r funcion00, exercise = TRUE}

```


```{r funcion00-solution}
sumapotencia<-function(n1,n2,pot=3){
  print(sprintf("sumapotencia(n1=%f,n2=%f,pot=%f)=",n1,n2,pot))
  return(sum(n1^pot,n2^pot))
}
sumapotencia(n1=3,n2=4,pot=2)
```

```{r funcion00-check}
grade_code("Bien..., sigamos...")
```
2. Tilde todas las opciones verdaderas ...  

```{r funcion01, echo=FALSE,eval=TRUE}
# R en el "ecosistema" del _Open Source_   
question("¿En __R__, a qué se le llama función?",
  answer("secuencia de comados que devuelve una valor",correct = TRUE),
  answer("un empaquetado de código, con argumentos, declaración y contexto",correct = TRUE),
  answer("Una relación que a cada argumento le hace corresponder un valor de salida",message="no, esa sería una definición más bien matemática"),
  answer("una secuencia de comandos",message="eso es más bien un script"),
  incorrect="no...",
  allow_retry = TRUE,
  random_answer_order = TRUE
)
```  
3. Revise la definición de la función `SQsumapotencia()` y responda..   
````markdown
`r ''`
SQsumapotencia<-function(n1,n2=4,pot=2){
  print(sprintf("sumapotencia(n1=%f,n2=%f,pot=%f)=",n1,n2,pot))
  return(sqrt(sum(n1^pot,n2^pot)))
}
x<-SQsumapotencia(3)
```` 

```{r funcion02,echo=FALSE} 
question("¿cuál sería el valor de `x`?",
  answer("5",correct=TRUE,message="$\\sqrt{3^2+4^2}=5$"),
  answer("25",message=" Note que se agregó la función `sqrt()`, que representa $\\sqrt{(...)}$ "),
  answer("91",message="Note que: Note que se agregó la función `sqrt()`, que representa $\\sqrt{(...)}$ y se cambió el valor por defecto del argumento `pot=2`"),
  answer("9.539",message="Note que se cambió el valor por defecto del argumento `pot=2`"),
 allow_retry = TRUE,
 random_answer_order = TRUE,
 try_again = "Intenta de nuevo!",
 post_message = "Podemos continuar...",
 submit_button = "Envíe la respuesta!",
 try_again_button = "Intentemos de nuevo!"
)
```  

## Ayudas ... 
Creemos que hasta aquí hemos incorporado los conceptos mínimos necesarios para poder acceder a las __ayudas__, aunque quedan muchos conceptos por ir descubriendo...  

> En el _código abierto_, las ayudas a veces pueden no existir o ser incompletas, pero son **AYUDAS** no son  _obviedades_, y son la principal herramienta para que el código pueda ser utilizado, compartido y mejorado. 
> En el Open Source ... la gestión de las ayudas es una gran idea

### Pruebe...  

- `help(sprintf)`(función que ya usamos en la sección \ref{ejeFunc0})  
- `help.start()`  (lanza la página de ayuda en el navegador que esté utilizando)  
- `help("apropos")` 



```{r help00,exercise = TRUE,exercise.lines=5,exercise.cap="Tablero de práctica"}

```  

```{r help01, echo=FALSE}
quiz(caption = "Pruebe en el tablero de código de arriba `apropos(apropos)`,",
question("¿Qué espera de respuesta?",
         answer("una página de ayuda"),
         answer("una lista de \"cosas\" relacionadas con `apropos`",correct=TRUE)
),
question("¿Qué significa la respuesta:?",
  answer("el argumento `what` debiera ser una _cadena de caracteres_",correct=TRUE,message="¿Por qué?"),
  answer("`apropos` debe contener el argumento `what` ",message=" vea la ayuda, como `what` es el único argumento obligatorio, por defecto se asume que el único argumento que está ingresando es `what`"),
  answer("debe especificar el argumento `mode=\"mode\"`",message="vea la ayuda"),
  allow_retry = TRUE,
 random_answer_order = TRUE,
 try_again = "Intente de nuevo!",
 post_message = "¿Cómo que `apropos` no es una cadena de caracteres? ¿Entonces qué es?(Usemos la función `typeof()` para averiguarlo.)",
 submit_button = "Envíe la respuesta!",
 try_again_button = "Reintente!"
),
question("Entonces..., ¿qué es `apropos`?",
  answer("funcion",correct=TRUE,message="aunque sería más correcto que empecemos a utilizar `function` o `closure`"),
  answer("function",correct=TRUE),
  answer("closure",correct=TRUE),
  type = "learnr_text", # radio
  correct = "Respuesta Correcta!",
  try_again = "Probá de nuevo!",
  message = "Anotá la respuesta, para no olvidar...",
  post_message = "y si prueba `apropos(\"apropos\")`",
  submit_button = "Enviar respuesta",
  try_again_button = "Reintentar",
  allow_retry = TRUE
         )
)
```  

## variables, objetos, clases...  
_coming soon_  

- números 
- booleanos
- cadenas de caracteres 
- vectores  
- matrices  
- data.frame  


***  

```{r letter-a, echo=FALSE,eval=FALSE}
# R en el "ecosistema" del _Open Source_   
question("¿En qué se destaca R?",
  answer("modelación estadística",correct = TRUE),
  answer("graficos",correct = TRUE),
  answer("almacenar y administrar datos",message="aunque puede almacenar datos y existen librerías que nos ayudan a gestinar los datos(como dplyr, tidy), los motores de bases de datos (como PostGreSQL,MySQL y SQLite) lo hacen mejor"),
  answer("modelos dinámicos",message="como lenguaje, puede ser utilizado, pero requiere escribir mucho código"),
  answer("teledetección", message = ""),
  answer("modelos hidrológicos"),
  answer("Consultas y getión de datos espaciales"),
  answer("programación de alta prestación"),
  incorrect="Aunque no es lo más apropiado, también puede hacerlo...",
  allow_retry = TRUE,
  random_answer_order = TRUE
)
```  


> Obviamente, este documento fué elaborado usando __R__ [@R-base], con la aplicación de los paquetes detallados en la siguiente lista:   

```{r citaspackages,as.is=TRUE,echo=FALSE}
knitr::kable(pack,caption="Paquetes utilizados")
```
 __No deje de visitar__    
 
 - [Open Source Initiative] (https://opensource.org)
 - [Free Software Foundation](https://www.fsf.org)


# Referencias  