---
title: "Introducción al `R`"
<<<<<<< HEAD
author: "Sergio Roldán B."
=======
>>>>>>> b25880f36099d7dd5df84a0123c19e273d42c3ae
output:
  html_document:
    df_print: paged
  learnr::tutorial:
    allow_skip: yes
runtime: shiny_prerendered 
bibliography:
  - "packages.bib"
link-citations: yes
description: |
  jjjj
tutorial:
<<<<<<< HEAD
  version: 0.102
=======
  version: 0.101
>>>>>>> b25880f36099d7dd5df84a0123c19e273d42c3ae
---

```{r setup, include=FALSE}
library(learnr)
<<<<<<< HEAD
library(gradethis)
tutorial_options(exercise.completion = FALSE,exercise.timelimit = 10,exercise.eval=TRUE)

knitr::opts_chunk$set(echo = TRUE, highlight = TRUE) 
gradethis::gradethis_setup()
  #exercise.checker = gradethis::grade_learnr)
=======

library(gradethis)
tutorial_options(exercise.completion = FALSE,exercise.timelimit = 10)
#gradethis_setup()
knitr::opts_chunk$set(echo = TRUE, highlight = TRUE) 
>>>>>>> b25880f36099d7dd5df84a0123c19e273d42c3ae
## Cita de paquetes  
packages<-c(.packages())
knitr::write_bib(packages, 'packages.bib')
packages_versions <- function(p) {
  as.data.frame(cbind(nombre=packageDescription(p)$Package, version=packageDescription(p)$Version,cita=paste('@R',packageDescription(p)$Package,sep='-')))
}
idxpkBase<-match(c('base','utils','stats','graphics','datasets','methods','grDevices'),packages)
packages<-packages[-idxpkBase]
pack<-packages_versions(packages[1])
for (i in packages[-1]){ pack<-rbind.data.frame(pack,packages_versions(i))
}
<<<<<<< HEAD
###--------------
```

# Bases {data-progressive=TRUE}
Primero vamos a ver los comandos más básicos, para lo cual empezaremos a utilizar los "Tableros de Prueba", donde podrá probar los comandos.   

## Comentarios  
El carácter "#" tiene la función desabilitar la interpretación de la cadena de caracteres que sigue. Le dice al intérprete que ignore lo que sigue... 
Para ver el efecto, quítele el "#" a la línea y corra el código.  
```{r comentarios, exercise=TRUE,exercise.completation=TRUE,exercise.cap = "Tablero de pruebas",exercise.eval=TRUE}
# Esto es un comentario 

```
## Asignación  
"__<-__" se utiliza para la __asignación__ de valores o funciones a una variable (u objeto). "__=__" tiene la misma utilidad pero puede generar confusión cuando se lo utiliza como operador de comparación (como "__x==y__").   
Si el código devuelve error, pruebe corregirlo.  
```{r asignacion, exercise=TRUE,exercise.completation=TRUE, exercise.timelimit=60,exercise.cap = "Tablero de pruebas",exercise.eval=FALSE}
Se asigna el valor a "x"
x<-1 + 5^2 # esta es una operación de asignación
x # muestra el valor de "x"  
```  
<div id="asignacion-hint">
**Sugerencia:** Debieras usar el "#" en alguna parte.
</div>

## Operaciones básicas  
```{r operaciones, exercise=TRUE,exercise.completation=TRUE,exercise.cap = "Tablero de pruebas",exercise.eval=TRUE}
# Operaciones simples  
1+20^2+2*100/10  # Observe precedencia  
#  
x<-sqrt(3^2+4^2);  
y<-log10(10000)  
z<-log2(128)   
sprintf("El valor de x= %f, el de y=%f y el de z= %f",x,y,z)  
```



#
Calcule, con una precisión de $\frac{1}{1000}$, el número medio de semanas que tiene un mes ... [@R-gradethis]  
```{r eje1, exercise =TRUE,exercise.cap="Código"}

```

```{r eje1-check}
# Ejemplo obtenido de gradethis [@R-gradethis]
grade_result(
  pass_if(~ identical(.result, 365.25 / 12 / 7), "Correcto!!. Existen 4.348214 semanas en un mes promedio."),
  fail_if(~ identical(.result, 365 / 7 / 12), "Estás asumiendo un año promedio de 365 días? Debido a los años bisiestos, el promedio de días que tiene un año, actualmente es de 365.25 días."),
  fail_if(~ identical(.result, 52 / 12), "Asumes que el año medio tiene 52 semanas? Actualmente tiene un poco más, porque  52 * 7 sólo son 364 días."),
  fail_if(~ identical(.result, 4), "Cerca, pero cuatro es el número promedio de semanas en un mes."),
  fail_if(~ TRUE, "Incorrecto. Considerá que son 365.25 días en un año promedio, 12 meses en un año y 7 días en la semana.")
)
```

```{r eje1-solution}
365.25/12/7
```

```{r options, echo = FALSE}
question(
  "¿?",
=======
```

# R en el "ecosistema" del _Open Source_   

```{r letter-a, echo=FALSE}
question("¿En qué se destaca R?",
  answer("modelación estadística",correct = TRUE),
  answer("graficar",correct = TRUE),
  answer("almacenar y administrar datos",message="aunque puede almacenar datos y existen librerías que nos ayudan a gestinar los datos(como dplyr, tidy), los motores de bases de datos (como PostGreSQL,MySQL y SQLite) lo hacen mejor"),
  answer("modelos dinámicos",message="como lenguaje, puede ser utilizado, pero requiere escribir mucho código"),
  answer("teledetección", message = ""),
  answer("modelos hidrológicos"),
  answer("Consultas y getión de datos espaciales"),
  answer("programación de alta prestación"),
  incorrect="Aunque no es lo más apropiado, también puede hacerlo...",
  allow_retry = TRUE,
  random_answer_order = TRUE
)
```

# Bases {data-progressive=TRUE}

```{r comentarios, exercise=TRUE,exercise.completation=TRUE,exercise.cap = "Tablero de pruebas",exercise.eval=TRUE}
# Esto es un comentario 
1 + 5^2 # esta es una operación directa
x<-as.integer(1+1) 
typeof(x)
typeof(x/3)
print(x/3)
sprintf("x=%i",x) # imprime fomateado
```


```{r comentarios-hint, exercise=TRUE,exercise.completation=TRUE, exercise.timelimit=60,exercise.cap = "Probá de corregir el código",exercise.eval=TRUE}
Se asigna el valor de "x"
x<-5

```


Calculá el número medio de semanas que tiene un año... [@R-gradethis]  
```{r grade_res, exercise = TRUE,exercise.cap="Código"}

```

```{r grade_res-check}
# Ejemplo obtenido de gradethis [@R-gradethis]
grade_result(
  pass_if(~ identical(.result, 365.25 / 12 / 7), "Existen 4.348214 semanas en un mes promedio."),
  fail_if(~ identical(.result, 365 / 7 / 12), "Estás asumiendo un año promedio de 365 días? Debido a los años bisiestos, el promedio de días que tiene un año, actualmente es de 365.25 días."),
  fail_if(~ identical(.result, 52 / 12), "Did you assume that the average year has 52 weeks? It is actually has a little more because 52 * 7 is only 364 days."),
  fail_if(~ identical(.result, 4), "Close, but four is the average number of whole weeks in a month."),
  fail_if(~ TRUE, "Not quite. Consider that there are 365.25 days in an average year, 12 months in a year, and 7 days in a week.")
)
```


```{r options, echo = FALSE}
question(
  "Pregunta de prueba? probar con 1,2,3 y 15",
>>>>>>> b25880f36099d7dd5df84a0123c19e273d42c3ae
  answer("1", message = "Realmente?"),
  answer("2", message = "Realmente 2?"),
  answer("3", message = "Realmente 3?"),
  answer("15", correct = TRUE, message = "Correcta!!."),
  type = "learnr_text", # radio
  correct = "Respuesta Correcta!",
  try_again = "Probá de nuevo!",
  message = "Anotá la respuesta, para no olvidar...",
  post_message = "Bién, ahora sigamos...",
  submit_button = "Enviar respuesta",
  try_again_button = "Reintentar",
  allow_retry = TRUE,
  random_answer_order = TRUE,
  options = list(
    placeholder = "La respuesta es '15'",
    trim = TRUE
  )
)
<<<<<<< HEAD
``` 

```{r letter-a, echo=FALSE,eval=FALSE}
question("¿En qué se destaca R?",
  answer("modelación estadística",correct = TRUE),
  answer("graficos",correct = TRUE),
  answer("almacenar y administrar datos",message="aunque puede almacenar datos y existen librerías que nos ayudan a gestinar los datos(como dplyr, tidy), los motores de bases de datos (como PostGreSQL,MySQL y SQLite) lo hacen mejor"),
  answer("modelos dinámicos",message="como lenguaje, puede ser utilizado, pero requiere escribir mucho código"),
  answer("teledetección", message = ""),
  answer("modelos hidrológicos"),
  answer("Consultas y getión de datos espaciales"),
  answer("programación de alta prestación"),
  incorrect="Aunque no es lo más apropiado, también puede hacerlo...",
  allow_retry = TRUE,
  random_answer_order = TRUE
)
```  
# Referencias  
=======
```
>>>>>>> b25880f36099d7dd5df84a0123c19e273d42c3ae
